臺灣高等法院刑事判決　　　　　 95年度重上更(三)字第192號
上　訴　人　台灣新竹地方法院檢察署檢察官
上　訴　人
即　被　告　甲○○
　　　　　　　　　　（
選任辯護人　扶助律師孫大龍律師
上列上訴人因被告殺人等案件，不服臺灣新竹地方法院92年度重
訴字第11號，中華民國93年6 月16日第一審判決（起訴案號：臺
灣新竹地方法院檢察署92年度偵字第2934號），提起上訴，判決
後，由最高法院第三次發回更審，本院判決如下：
    主  文
原判決撤銷。
甲○○連續殺人，處有期徒刑拾肆年，褫奪公權拾年。
扣案之番刀壹把，沒收之。
    事    實
一、緣甲○○與乙○○原為夫妻關係，民國八十八年離婚後，仍
    共同居住在桃園縣八德市○○街二號十樓之七，嗣因甲○○
    懷疑乙○○與其他男子交往，乙○○遂於九十二年五月十二
    日離開甲○○，搬回苗栗縣頭份鎮○○路七六五號，並隨友
    人賴煥棠從事販賣魚貨工作，甲○○因而心生嫉妒。甲○○
    多次以照顧小孩、繳交信用卡費用為由要求乙○○返回甲○
    ○住處，乙○○不從，甲○○認係賴煥棠從中作梗，因而對
    賴煥棠心生不滿。甲○○於九十二年六月三日要求乙○○九
    十二年六月四日返其住處，為乙○○所拒，致甲○○不滿，
    甲○○遂駕駛車號八三六—ＬＱ號營業用計程車前往乙○○
    上開苗栗縣頭份鎮○○路七六五號住處，欲與乙○○商談，
    乙○○不予出面回應，亦不願接聽電話，甲○○則在該住處
    外等候乙○○，並以己用之手機（號碼為00000000
    00號）傳送簡訊至乙○○使用之手機（號碼為00000
    00000號），分別於九十二年六月三日上午九時五十六
    分簡訊內容：我已經到頭份了，真的不要逼我，等你的電話
    ，二點以前沒有打的話，結果自行負責；於同日中午十二時
    六分四十七秒傳送簡訊：看到此簡訊請回電不要讓一切都來
    不及；同日下午四時五分十七秒傳送簡訊：打電話給我；同
    日下午五時三十七分三十一秒傳送簡訊：你會後悔等，要求
    乙○○回電或與之聯絡，乙○○仍不予回應，甲○○認是賴
    煥棠從中作梗，益加對賴煥棠與乙○○不滿，甲○○遂萌生
    殺害賴煥棠、乙○○之犯意：
（一）甲○○先於當天（即九十二年六月三日）晚間駕車至桃園
      縣桃園市○○路某家不知名體育用品社內，以新臺幣（下
      同）一千五百元購買番刀一把（非屬槍砲彈藥刀械管制條
      例管制之刀械），再至桃園市○○○路三十二之一六號一
      樓「外籍兵團軍品館」，以二千九百元購買軍用刺刀一把
      （非屬槍砲彈藥刀械管制條例管制之刀械），嗣駕車攜帶
      上揭二把刀返回乙○○苗栗縣頭份鎮○○路七六五號住處
      外繼續等候。翌日即九十二年六月四日凌晨一時許，賴煥
      棠駕駛車號二Ｆ—○○七○號自用小貨車前往乙○○住處
      接載乙○○，欲前往台北地區補充魚貨，甲○○見乙○○
      出門，上前欲與乙○○談話，乙○○仍不予理會，逕自上
      賴煥棠所駕自用小貨車離去，甲○○乃駕駛前開計程車尾
      隨在賴煥棠所駕駛之自用小貨車，二車行經國道一號高速
      公路轉國道三號高速公路北上，甲○○沿路撥打乙○○之
      行動電話，乙○○未接聽且關機，甲○○改撥賴煥棠之行
      動電話，賴煥棠轉達乙○○不願接聽電話之意，甲○○認
      賴煥棠係阻撓其與乙○○復合之主因，基於強制其等停車
      以遂行上揭殺人之犯意，以駕車緊靠之強暴方式將賴煥棠
      所駕駛之自小貨車逼停在國道三號高速公路北向九十九公
      里又八七八公尺處之路肩（新竹縣寶山鄉路段），使賴煥
      棠行無義務之事而被迫停車。
（二）於賴煥棠被迫停車後，甲○○承上揭殺人之概括犯意隨即
      雙手分持番刀（已扣案）、軍用刺刀（未扣案）下車，先
      基於毀損之意持刀敲破賴煥棠駕駛自小貨車駕駛座邊之車
      窗玻璃，再雙手持刀刺向車內，賴煥棠之左側胸口遭揮砍
      一刀，賴煥棠情急而將身體挪向乙○○所坐之副駕駛座躲
      避，並舉起雙腳踢擋、抵抗。甲○○乃繞至副駕駛座位置
      ，承上揭殺人之概括犯意，拉開車門，持刀朝乙○○右上
      臂砍下數刀、腹部刺一刀，隨手關上車門，乙○○因而受
      有右手肱骨開放性骨折併開放性傷口共三處：肩峰至上
      臂傷口長十五公分、深五公分，上臂傷口長三點五公分
      、深一點五公分，前臂傷口長四公分、深一公分，腹部
      穿刺傷三公分、深一公分等傷勢，賴煥棠見狀，不顧自身
      之傷勢，從副駕駛座推門下車與雙手持刀之甲○○扭打，
      賴煥棠奮力將甲○○雙手壓制在路邊護欄，致甲○○呈半
      彎身姿勢，乙○○下車合力將甲○○推倒至護欄外面，乙
      ○○見情勢大致底定，且因右手臂傷口流血、疼痛，先行
      在高速公路攔車就醫而倖免（乙○○部分，甲○○因而殺
      人未遂）。嗣後，甲○○仍持刀接續猛力刺擊賴煥棠之右
      大腿內側一刀而穿刺出於右大腿後側，並刺左側小腿、左
      後臀部下方各一刀。終致賴煥棠受有切傷，自足底往上
      一一九點五公分左前胸乳頭五點五乘一點二公分，未深入
      胸膛；左大拇指有切割傷二點五公分（抵抗傷）；右
      大腿切割傷三點五乘二點二公分；右大腿內側穿刺傷七
      點五乘二點零公分深入軟組織切斷股動脈出於右大腿後
      側五點零乘二點二公分（致命傷）；右大拇指及食指切
      割傷深入關節四點五乘一點五公分（抵抗傷），擦傷見於
      右胺下二點零乘零點六公分，另有淺割傷於右前臂等傷害
      ，且因甲○○係以平行斜向後方之方向，刺入賴煥棠右大
      腿內側部位穿刺出右大腿後側部位時，切斷大腿肌肉層內
      之主要、最大血管股動脈，造成大量出血。甲○○見賴煥
      棠大量出血已無抵抗能力，迅速回計程車內，並駕車離去
      。
（三）同日凌晨一時五十分許，拖吊車司機劉修享接獲通知前往
      該處拖吊故障車輛，劉修享於同日凌晨一時五十四分駕駛
      拖吊車行經對向車道時，尚看見賴煥棠在北上中線車道高
      舉雙手攔車，同日凌晨一時五十七分駕駛拖吊車迴轉至現
      場時，賴煥棠已因所受之右大腿內側穿刺傷七．五乘二．
      ○公分深入軟組織切斷股動脈出於右大腿後側五．○乘二
      ．二公分深達十三公分穿刺傷口失血過多，造成出血性休
      克而倒臥在該中線車道上，經救護車將賴煥棠送至新竹縣
      竹北市之東元綜合醫院，於同日凌晨二時三十分許到達，
      惟到院前賴煥棠業已死亡。嗣經警在高速公路路肩查扣甲
      ○○所有供犯罪所用之番刀一把、及其所有之拖鞋一雙、
      眼鏡一副、自用小貨車座墊一個、賴煥棠所有之諾基亞廠
      牌、銀白色、掛有黑色吊飾之行動電話一具及乙○○所有
      之諾基亞廠牌、銀色、型號八二五○之行動電話一具，並
      循線查獲甲○○。
二、案經乙○○訴由內政部警政署國道公路警察局第六警察隊報
    請臺灣新竹地方法院檢察署檢察官相驗及賴煥棠之母丙○○
    訴請檢察官偵查起訴。
    理  由
甲、程序方面：
一、證人即告訴人乙○○於警詢、偵查、原審及本院前審所為陳
    述之證據能力：
    按證人乙○○曾為被告甲○○之配偶，依刑事訴訟法第一百
    八十條第一項第一款規定，享有拒絕證言權，本院於審理中
    並依刑事訴訟法第一百八十五條第二項規定告知證人乙○○
    得拒絕證言，而證人乙○○經本院告知享有刑事訴訟法第一
    百八十條拒絕證言權後，當庭表示不行使拒絕證言權，仍依
    法具結作證，且經檢、辯詰問，是其於本院審理中，依法定
    程序調查之證言，核有證據能力。至其於原審及本院前審之
    證詞，雖法院未依法踐行告知義務，然經本院當庭提示該等
    筆錄予證人乙○○後，證人乙○○於本院具結證稱：其於原
    審及本院前審所證均屬事實，且當時仍然願意作證（見本院
    卷第一七六頁）等語，是依證人乙○○於本院所證上情，其
    於原審及本院前審之供述，已為本院證詞之內容，自亦得採
    為認定事實之證據，併予敘明之。另本院援用證人乙○○之
    警詢及偵查證詞，僅為說明其於法院證詞之可信性，核非作
    為認定犯罪事實之依據，併予敘明。
二、查被告及辯護人對於證人乙○○之證詞以外各項證據之證據
    能力均無意見，並同意作為證據（見本院卷第五十五頁背面
    ），本院審酌其作成時之情況，認為並無不適當之情事，均
    得作為證據，合先敘明。
乙、實體方面：
一、認定犯罪事實所憑之證據及理由：
    訊據上訴人即被告甲○○固承認於上揭時、地購買扣案番刀
    及未扣案之軍用刺刀各一把，並於上揭時、地逼迫被害人賴
    煥棠車子停靠路肩，持上開番刀、軍用刺刀打破被害人賴煥
    棠駕駛之自小貨車駕駛座車窗玻璃，並持刀刺擊被害人賴煥
    棠右大腿內側一刀等事實，惟否認有何殺人、傷害致死之犯
    行，辯稱：伊並非蓄意殺人，發簡訊給乙○○僅是通知她會
    後悔沒有繳信用卡費用，造成票信破產；伊購買番刀、軍用
    刺刀且攜往案發現場，是要嚇嚇賴煥棠、乙○○而已，因為
    賴煥棠體型較高大，伊擔心打不過被害人，所以持刀防身；
    又伊持刀打破車窗玻璃後，因為不慎將扣案番刀掉落至車內
    ，乃打開駕駛座車門伸出右手想要撿回番刀，賴煥棠搶先一
    步撿起番刀刺向伊右手臂，伊才持軍用刺刀回刺賴煥棠下半
    身一刀，賴煥棠下車後，二人各持一把刀有時互砍、有時防
    衛，過程中，乙○○下車欲逃跑，遭伊與賴煥棠二人所持之
    刀子揮砍受傷，乙○○所受傷勢並非伊故意造成，且伊並無
    致被害人賴煥棠於死之意，伊離開時賴煥棠還活著，不知道
    他會受傷致失血過多云云。經查：
（一）被告與被害人乙○○原為夫妻關係，八十八年離婚，被害
      人乙○○並於九十二年五月十二日離開甲○○，搬回苗栗
      住處並與被害人賴煥棠交往，被告多次要求乙○○返回，
      乙○○不從，被告因而對賴煥棠心生不滿，於案發前一日
      即九十二年六月三日被告再度要求乙○○九十二年六月四
      日返其住處，為乙○○所拒，被告即駕車前往乙○○苗栗
      住處欲與乙○○商談，乙○○不予出面回應，被告乃密接
      以其使用之手機傳送簡訊予乙○○使用之手機，簡訊內容
      ：我已經到頭份了，真的不要逼我，等你的電話，二點以
      前沒有打的話，結果自行負責、看到此簡訊請回電不要讓
      一切都來不及、打電話給我、你會後悔等，乙○○仍不予
      回應，被告即於晚間購買扣案之番刀及未扣案之軍用刺刀
      各一把，返回被害人乙○○住處等候，於翌日即九十二年
      六月四日凌晨一時許，於被害人乙○○乘坐被害人賴煥棠
      所駕自用小貨車離去，被告乃駕車尾隨在後，至國道三號
      高速公路北向九十九公里又八七八公尺處，以駕車緊靠之
      方式逼迫被害人賴煥棠停靠路肩，再持刀敲擊被害人賴煥
      棠所駕小貨車車窗玻璃，致玻璃毀損之事實，為被告所不
      否認，且據證人即被害人乙○○具結證稱詳實，復有扣案
      之番刀一把、被害人乙○○手機之語音信箱內容及簡訊內
      容照片（見偵卷第七一至八七頁）及現場照片（見偵卷第
      三十至三四頁、相驗卷第十三至二三頁）在卷可稽，堪予
      認定。
（二）又據證人即被害人乙○○證稱：「我們車子一直走外線車
      道，車子開不快，被告從我們左邊一直往我們靠著很近，
      死者將車開往路肩，被告將車開到我們前面停車，死者有
      煞車」（見原審卷第二三０頁），被告對此亦不爭執，按
      在高速公路高速行駛，若未保安全距離，殆有碰撞肇事之
      危，何況以高速逼近行駛中之汽車，其相撞之機率更高，
      因此，被告駕車高速逼近被害人賴煥棠所駕小貨車，被害
      人賴煥棠自僅能被迫停車以對而別無選擇，是被告此部分
      所為，自屬以強暴方式使人行無義務之事。
（三）關於被告如何持番刀及軍用刺刀刺被害人賴煥棠、乙○○
      之情：
  (1)、因被害人賴煥棠業已死亡，現場僅有之目擊證人即被害人
      乙○○，證人乙○○於本院告知拒絕證言權後，表示不行
      使拒絕證言權，並具結證稱原審所證均屬事實，而其於原
      審證述：「當時被告將我們車逼到路肩，我們本來要走，
      死者說不要走，看被告要做什麼，後來計程車停下來，被
      告一下車手上拿二把刀，往死者駕駛座那裡要拉開車門，
      拉不開，又繞往乘客座敲車窗，車門拉不開後，才又繞到
      駕駛座敲破車窗玻璃砍死者，之後又往乘客座往我這邊砍
      」、「被告手上從頭到尾都拿貳把刀」、「（檢察官問：
      死者手上有無武器？）無，我們車上只有賣魚的工具，都
      放在後車櫃，沒有拿出來」、「（辯護人問：被告往死者
      哪個部位刺？）左側上半身刺，死者往右邊靠，躲到我這
      邊，死者用腳去擋，所以腳也受傷」、「……我們推被告
      到護欄外後，被告躺在護欄邊，當時被告左手尚有一把刀
      ，死者在護欄內還抓著被告右手，被告右手上也有一把刀
      」、「我在車內就受傷，我不小心將乘客座門鎖打開，被
      告敲乘客座車門玻璃敲不破，就拉開車門持刀往我右手上
      臂砍，並刺向我肚子，當時我坐在乘客座，面向前擋風玻
      璃，當時死者還在駕駛座上」、「（指駕駛座車窗）玻璃
      被敲破時，死者有閃一下，後來看到被告手上有刀，死者
      就往我這邊靠，剛開始被告的手沒有完全伸進車內，只是
      伸入手腕的長度而已，被告看到死者往我這邊躲的時候，
      被告右手才完全伸入車內，伸入的長度約達右上臂位置」
      、「是被告剛用二手持刀刺進來的時候，死者有用手擋，
      後來被告用右手伸入刺進來之後，死者才往我這邊靠，死
      者用二隻腳去擋」等語（見原審卷第二一三至二三二頁）
      。證人於本院更二審審理時仍證稱：被告預謀要殺人的意
      圖很明顯，如果要找人談事情，怎會帶刀子，而且他找我
      們後，就拿出刀子，並沒有說什麼。他一開始並不是找賴
      煥棠，而是要我上他的車子，我不要。如果我上他的車子
      ，我就被他砍死了，他帶了那麼多刀子，我一個女孩子，
      怎麼可能抵抗。我並沒有看到賴煥棠有拿刀子，我只看到
      他們二人在搶刀子，他們在搶當中，我將甲○○推到護欄
      外面，我有告訴賴煥棠，我受傷，賴煥棠叫我先去醫院，
      他說他等一下再去。我離開時，他只是輕微的傷，當時高
      速公路上有路燈，而且黃色計程車反射光線，所以車內很
      亮，他還越過我，從右側門下車，賴煥棠穿幾乎近白色的
      牛仔褲，可以看得很清楚他的傷。他應該是要殺人（見本
      院更二卷第三七、三八頁）。
  (2)、證人即被害人乙○○所證核與其於警詢、偵查中證述被害
      情節之重要流程相符（見偵查卷第十三頁、第四十八頁至
      第五十頁），亦即，核諸證人歷次所證內容，對於案發時
      間地點、被告所持刀械數量為二把、被告持二把刀械敲破
      自小貨車駕駛座車窗玻璃後，持二把刀械往車內刺擊、被
      害人賴煥棠往證人座位方向躲避，並舉腳反抗、被告拉開
      副駕駛座車門刺被害人乙○○右臂、腹部、被害人賴煥棠
      從副駕駛座跳下車，並與被告發生扭打、被害人賴煥棠與
      乙○○二人合力將被告推倒至高速公路路肩護欄外等案發
      重要情節前後指訴、證述均相符，應認上開證述堪足採信
      。
  (3)、被告雖辯稱：證人乙○○所述關於被告有無打開車門等細
      節部分不符，證人乙○○證詞無足採信云云。然衡諸證人
      以其所見所聞，就其記憶所及而為陳述，常因時間、距離
      ，而致所陳述之細節或有不同，此為吾人生活經驗中之常
      態，況且，本案被告於事發現場出手刺傷被害人賴煥棠、
      乙○○，對於被害人乙○○而言，事出突然，且事件接連
      迅速發生，證人乙○○復為遭砍刺之人，衡情難令證人就
      事件各節完全觀察、忠實記憶，本件縱認證人乙○○之證
      述前後雖稍有參差，本院認被告所辯之枝節末尾部分，核
      與重要情節之真實性無礙，不能認為證人所述一有不符，
      逕認全部為不足取，是被告上開所辯，無足採信。至證人
      乙○○證稱：被告所持二把刀均與扣案番刀同型式等語；
      經查，關於刀種、型式，核非日常生活經驗常接觸者，且
      案發時間為凌晨一、二時之深夜時分，證人乙○○在突然
      面臨被告持刀破窗刺入、遭刺砍等情狀下，就被告所持二
      把刀械之型式，因而未能記憶清晰，亦屬常情，自不得以
      此部分證詞為據，逕認上開證人證詞完全不得採信。
  (4)、證人乙○○證述被告持刀砍刺被害人賴煥棠與伊之事實，
      復與被害人二人所受傷害相符（詳後），證人乙○○所證
      被告持刀砍刺被害人之事實，應堪認定。
（四）被害人賴煥棠因被告持刀砍刺而死亡之情：
  (1)、被害人賴煥棠生前確因遭刀械刺擊，致受有切傷及刺傷六
      處，分別是：切傷，自足底往上一一九點五公分左前胸
      乳頭五點五乘一點二公分，未深入胸膛；左大拇指有切
      割傷二點五公分（抵抗傷）；右大腿切割傷三點五乘二
      點二公分；右大腿內側穿刺傷七點五乘二點零公分深入
      軟組織切斷股動脈出於右大腿後側五點零乘二點二公分
      （致命傷）；右大拇指及食指切割傷深入關節四點五乘
      一點五公分（抵抗傷），擦傷見於右胺下二點零乘零點六
      公分，另有淺割傷於右前臂等傷害。且因其中右大腿內
      側穿刺傷七點五乘二點零公分深入軟組織切斷股動脈出於
      右大腿後側五點零乘二點二公分深達十三公分（致命傷
      ）之傷勢為標準之穿刺傷，傷及血管致被害人出血休克死
      亡等事實，業經臺灣新竹地方法院檢察署檢察官督同法醫
      師相驗、解剖屬實，並製有勘驗筆錄、驗斷書及相驗屍體
      證明書等件在卷可佐（見相驗卷第三十九頁、第四十七頁
      至第五十四頁），且有解剖筆錄、解剖照片十二幀、法務
      部法醫研究所於九十二年七月十七日出具之（九二）法醫
      所醫鑑字第○七九二號鑑定書、東元綜合醫院於九十二年
      六月四日出具之被害人賴煥棠診斷證明書等件（見相驗卷
      第二十九頁、第四十五頁、第五十八頁至第六十三頁、第
      七十頁至七十八頁）附卷可稽。
  (2)、又原審當庭勘驗扣案之被害人所穿著之血褲、血衣各一件
      ，勘驗結果為：該血褲業經剪開，右大腿後側、內側各
      有一處刀孔，左側小腿、左後臀部下方各有一處刀孔。
      該血衣業經剪開，還原原狀後，左側胸口處有一處刀孔，
      此有原審九十三年六月二日審判筆錄及當庭拍攝之勘驗照
      片八幀附卷可佐（見原審卷第三０四頁、第三二０頁至三
      二三頁）。而原審勘驗之衣褲上刀孔位置核與解剖鑑定書
      所記載之六處傷勢位置相符，從而，除其中、之穿刺
      應屬被告刺擊被害人右大腿內側一刀穿刺出右大腿後側、
      內側之二個刀孔外，可認被告另砍刺被害人左側小腿、左
      後臀部下方及左側胸口部位各一刀。
  (3)、綜上，被害人賴煥棠因被告持刀砍刺而受有切傷、刺傷六
      處，其中右大腿內側穿刺傷深入軟組織切斷股動脈出於右
      大腿後側為致命傷，因傷及血管致被害人賴煥棠出血休克
      死亡，亦即，被告持刀砍刺被害人賴煥棠死亡之事實，應
      堪認定。
（五）被告雖辯稱：伊所持番刀因敲擊車窗而掉落遭被害人賴煥
      棠撿拾，被害人賴煥棠乃持番刀與伊對打，伊並未有殺人
      犯意云云。本院對於被告上揭辯解，併就最高法院發回意
      旨部分，就事證審理結果，說明如下：
  (1)、依內政部警政署刑事警察局於九十二年六月二十三日、九
      十二年九月十六日出具之刑醫字第○九二○一○九三三四
      號、第0000000000號鑑驗書（見偵查卷第一○
      三頁、原審卷第八十九頁）所載：扣案番刀上採樣之標示
      編號一至九、編號十、十一、十四、十五所示血跡，均為
      被害人賴煥棠之血跡，而標示十三之刀柄處混合被告與被
      害人血跡以觀，扣案番刀之刀刃上被害人血跡分佈廣泛，
      確實沾滿被害人之血液，足徵扣案番刀並非於被告敲擊車
      窗後旋遭被害人賴煥棠撿拾而持有，否則扣案番刀上焉有
      如此多處被害人賴煥棠之血跡（被害人賴煥棠自不可能撿
      拾番刀後自砍），扣案番刀上被害人賴煥棠之血跡應係遭
      被告持以砍刺所致，是以，被告上揭所辯已不足採之。
  (2)、本院更二審將扣案番刀送請內政部警政署刑事警察局鑑定
      結果：「(一)經檢視送鑑刀械後，發現送鑑刀械（番刀）之
      刀鋒及刀背皆發現疑似碰撞痕跡；刀面兩側及刀柄有疑似
      血跡沾染情形，其中以刀面左側血跡沾染情形較多，右側
      血跡沾染情形較少；另刀面右側中段亦發現有少量血跡噴
      濺情形。(二)依右側刀面前端無明顯血跡沾染情形，左側刀
      面前端沾染血量較多情形研判，以本案送鑑刀械（番刀）
      造成死者穿刺傷之可能性較低。惟單就本案送鑑刀械刀面
      上血跡分布、血跡噴濺型態及血型沾染情形，尚難以認定
      刀面上血跡型態乃由於死者賴煥棠因流血持刀沾染所致。
      (三)經檢視前卷送驗結果，本案送鑑刀械之刀面上並未檢出
      被告血液，僅於刀柄上標示13處檢出混有被告ＤＮＡ之結
      果，與被告指稱死者持本案送鑑刀械與其打鬥，導致被告
      受傷，刀面檢出被告血液之可能性應較高之情形不符」，
      此有上開刑事警察局九十五年六月十九日刑鑑字第０九五
      ００六四三五三號函及送鑑照片附卷可按（見本院更二卷
      第一四三至一六二頁），刑事警察局既鑑定送鑑扣案番刀
      刀面上並未檢出被告血液，僅於刀柄上標示13處檢出混有
      被告ＤＮＡ結果，故與被告所辯稱「被害人賴煥棠持送鑑
      番刀與其打鬥，導致被告受傷」之情形不符，此鑑定結果
      ，亦與本院審理結果認定之前揭結論相符，是以，益證被
      害人賴煥棠並未持扣案番刀與被告打鬥。
  (3)、至於被害人賴煥棠致死之右大腿穿刺傷究否是否扣案番刀
      所致乙節，蓋內政部警政署刑事警察局上揭鑑定結果「送
      鑑番刀造成死者穿刺傷之可能性較低」，與法務部法醫研
      究所九十三年二月四日鑑定意見「較支持為檢送之扣案番
      刀所致」，雖有不同，惟查：
    首應說明者，不論依內政部警政署刑事警察局或法務部法
      醫研究所之鑑定意見，均可認定被告有持番刀刺被害人賴
      煥棠之事實，即被告所辯「被害人賴煥棠持番刀與伊打鬥
      」云云，核非可採，且無論被害人賴煥棠致死之穿刺傷究
      否為番刀或軍用刺刀所致，均無礙於被告持刀刺死被害人
      賴煥棠之事實。
    原審係於九十二年十月十五日函詢法務部法醫研究所「本
      案死者賴煥棠右大腿後側之致命傷，係由扣案番刀所造成
      ？或同型式軍用刺刀所造成？」（見原審卷第九七頁），
      法務部法醫研究所先於九十二年十一月二十八日函覆：「
      常見番刀為有弧形的刀居多，刀刃於弧形內側，刀背較厚
      ，常見用刀方式為揮砍方式，其成傷在有明顯差異，又因
      刀刃通常不十分銳利，故傷口表面長度大於傷口的深度。
      故此傷由番刀成傷機率低，但不排除其他直形特殊番刀之
      可能」，此有函附卷可按（見原審卷第一二二、一二三頁
      ），嗣原審再就相同問題函請法務部法醫研究所再詳予說
      明（見原審卷第一六一頁），法務部法醫研究所則以九十
      三年二月四日法醫理字第○九三○○○○一一三號函覆：
      「被害人賴煥棠所受之右大腿內側穿刺傷七點五乘二點
      零公分深入軟組織切斷股動脈出於右大腿後側五點零乘
      二點二公分深達十三公分（致命傷）之傷勢為標準之穿刺
      傷，出入口在封閉口成線狀時，應已達五公分以上之刀刃
      寬度，較不支持為同類型刀刃寬僅三點三公分的尖型，且
      較低弧度之軍用刺刀，而較支持為檢送之（扣案）番刀。
      」（見原審卷第一六六、一六七頁），比對法務部法醫研
      究所二次鑑定意見似已相左，況且，以刀刃寬度與傷勢出
      入口之寬度作比較，是否忽略刀刃刺入後可能因為使力移
      動而造成出入口寬度不一致，法務部法醫研究所鑑定意見
      是否可採，已有可疑。據此，內政部警政署刑事警察局之
      鑑定意見推論合理，應較法務部法醫研究所此部分之鑑定
      意見可採，併予敘明。
  (4)、被告復提出受傷照片四幀、國軍新竹醫院附民眾診療服務
      處於九十二年六月六日出具之九二三六八七號診斷證明書
      （見偵查卷第四十五頁至第四十六頁、第九十五頁），並
      於本院聲請鑑定「(一)扣案番刀之疑似碰撞痕跡是否類似軍
      用刺刀碰撞所造成。(二)請求鑑定扣案番刀刀柄是否有被害
      人賴煥棠血跡反應，而該血跡反應是否有握刀柄之痕跡」
      ，以資證明被告遭被害人賴煥棠持刀砍傷之事實，惟查：
    被告驗傷、拍照時間均為九十二年六月六日，距離案發之
      六月四日有二日餘，其受傷原因與本案之關連性，已生可
      疑。另觀諸診斷證明書記載被告受傷部位在於左手背、右
      手臂、左手中指，茍如被告所辯：其與被害人各一把刀有
      時互砍、有時防衛云云，衡情被告身體之其他部位應有遭
      被害人揮砍而受傷，然被告身體之其餘部位竟無受傷跡象
      ，此與一般持刀互相揮砍之常情，顯然不合。
    本院依被告之聲請於九十六年四月十七日函詢內政部警政
      署刑事警察局，其函復以：「依送鑑番刀刀面上血跡分布
      、血跡噴濺型態及血跡沾染情形，無法研判係被害人賴煥
      棠持有該番刀所致，抑或其他原因所導致。有關番刀之刀
      鋒及刀背皆發現疑似碰撞痕跡，其是否係與軍用刺刀相互
      揮擊所導致，抑或與其他如車窗玻璃、車門等堅硬物體碰
      撞所導致，須由材料專業單位進行硬度測定後比較研判，
      本局無法鑑定。另送鑑番刀刀刃及刀背上之缺損部位，經
      檢視未遺留足資比較之紋痕特徵，無法進一步比對」，此
      有內政部警政署刑事警察局九十六年五月二十三日刑鑑字
      第０九六００六八０三四號函一紙在卷足稽（見本院卷第
      一二五頁）。依上開函復結果，亦無法證明被告所言，被
      害人賴煥棠有持刀與被告互相揮砍，而造成被告受傷之情
      。
    再查，本案扣案番刀採樣之標示編號一至九、編號十、十
      一、十四、十五所示血跡，均為被害人賴煥棠之血跡，而
      標示十三之刀柄處混合被告與被害人血跡，已如前述；且
      經內政部警政署刑事警察局採集自用小貨車內血跡鑑驗結
      果，駕駛座車門血跡、排檔桿血跡、乘客座車門血跡均為
      被害人血跡，此有該局於九十三年三月二十五日出具之刑
      醫字第○九三○○五九九四二號鑑驗書及採證照片八幀附
      於原審卷可稽（見原審卷第二五０至二五七頁），可認扣
      案番刀（除刀柄外）及自用小貨車內均查無被告之血跡反
      應，茍如被告所辯：被害人撿起車內番刀回刺伊右上臂，
      並造成診斷證明書所載傷勢云云，衡情扣案番刀及自用小
      貨車內應有留存被告之血跡反應，是被告所辯，應屬無據
      。
    從而，被告此部分所辯，核與本案卷證資料不符，難為被
      告有利之認定。
  (5)、綜上調查結果，被告係分持扣案番刀及未扣案之軍用刺刀
      砍刺被害人賴煥棠及乙○○之事實，堪予認定。
（六）又關於被害人賴煥棠致命之右大腿穿刺傷，是否於車內遭
      被告所刺或下車後遭刺乙節，證人乙○○業證稱：至伊離
      開當時，被害人賴煥棠右大腿均未遭刺傷，且被害人賴煥
      棠所穿的是呈白色的長褲，當時並未有血跡等語（見本院
      更二卷第三七頁），徵諸被害人賴煥棠於離開所駕貨車後
      ，尚能與被害人乙○○合力抵抗被告，甚且推到路肩外護
      欄，當被害人乙○○離開前應非受有重傷，況且，右大腿
      處傷及股動脈，受傷後血應立即大量濺出，所穿之泛白長
      褲當不致於並無血跡之痕。又法務部法醫研究所之法醫理
      字第○九三○○○○一一三號雖函示：被害人所受之致命
      傷係在「倒地後」遭自右腿內側平行斜向後方穿刺之情狀
      。查以，此際現場已無其他證人可資佐證被害人賴煥棠「
      是否倒地」乙情，衡諸「平行斜向後方穿刺」蓋有其他可
      能（被告被推到護欄後方後，所站位置較被害人賴煥棠低
      ，此際持刀朝被害人賴煥棠右大腿斜向後方穿刺，亦有可
      能），是以，僅能認定被害人賴煥棠右大腿係遭斜向後方
      穿刺，惟此事實亦與被害人乙○○所證「被害人賴煥棠應
      係在下車後遭被告持刀所致，而非在車內所刺」之情節，
      並不相違悖，併予敘明。
（七）被害人乙○○受有右手肱骨開放性骨折併開放性傷口共三
      處：肩峰至上臂傷口長十五公分、深五公分、縫合十四
      針，上臂傷口長三點五公分、深一點五公分、縫合三針
      ，前臂傷口長四公分、深一公分、縫合四針，暨腹部穿
      刺傷三公分、深一公分、縫合三針等傷勢，有長庚紀念醫
      院於九十二年六月九日出具之診斷證明書一紙在卷足憑（
      見偵查卷第六十四頁），參以被害人乙○○受傷部位係集
      中在右側肩峰至上臂、右前臂及腹部，而身體其他部位均
      未受傷，此核與被害人乙○○證述在副駕駛座內遭被告持
      刀砍傷所應造成傷害部位相符，是依上開事證，足認被害
      人乙○○上開證詞與事實相符。至被告辯稱：其與被害人
      賴煥棠在車外持刀揮砍，其中一人不小心揮到乙○○成傷
      云云，其空言否認傷害被害人乙○○，無足採信。又本案
      因尚有被告所持用之軍用刺刀未據扣案鑑驗，是扣案之番
      刀上雖無告訴人乙○○之血跡反應，仍不能據此為證人乙
      ○○證述不實之認定，亦即不能作為被告有利之認定。
（八）關於被告殺人故意之認定：
  (1)、按刑法上殺人罪與傷害人致死罪之區別，應以行為人有無
      「殺意」為斷。而「殺意」包括有無死亡之預見，至於被
      害人受傷之程度，及是否為致命部位，固不能據為認定有
      無殺意之唯一標準，但加害人之下手情形如何，於審究犯
      意方面，仍不失為重要參考資料（最高法院十八年上字第
      一三○號判例、第一三○九號判例、二十年非字第一○四
      號判例參照）。再按刑法上之殺人既遂或未遂罪與傷害致
      人於死或傷害致人於重傷罪之區別，應以加害人是否具有
      殺人之故意為斷。如加害人具有殺人之故意，而結果致被
      害人死亡或重傷者，依法應論以殺人罪或殺人未遂罪（最
      高法院七十八年度台上字第五三一六號判決參照）。
  (2)、被告與被害人乙○○有前揭理由欄一（一）認定之仇怨，
      被告於九十二年六月三日下午密集發送簡訊，簡訊內容直
      指「不要逼我，等你的電話，二點以前沒有打的話，結果
      自行負責、看到此簡訊請回電不要讓一切都來不及、打電
      話給我、你會後悔」等危及人之生命、身體，且繼而購買
      殺傷力強大之刀械，旋至被害人乙○○住處等待，再跟隨
      被害人賴煥棠、乙○○所駕貨車，逼迫其等停車，待停車
      後隨即持刀砍刺二人，業據上述，被告所為密接而為，可
      認被告有殺害被害人二人之意欲，而非被告所辯要給賴煥
      棠警告。
  (3)、被告使用番刀長達十公分、寬達五點．四公分及相同類型
      之軍用刺刀，均為利刃，殺傷力強大，足以致人於死。再
      觀諸被害人乙○○、賴煥棠之傷勢，乙○○因而受有右手
      肱骨開放性骨折併開放性傷口共三處：肩峰至上臂傷口
      長十五公分、深五公分，上臂傷口長三點五公分、深一
      點五公分，前臂傷口長四公分、深一公分，腹部穿刺傷
      三公分、深一公分等傷勢；賴煥棠受有切傷，自足底往
      上一一九點五公分左前胸乳頭五點五乘一點二公分，未深
      入胸膛；左大拇指有切割傷二點五公分（抵抗傷）；
      右大腿切割傷三點五乘二點二公分；右大腿內側穿刺傷
      七點五乘二點零公分深入軟組織切斷股動脈出於右大腿
      後側五點零乘二點二公分（致命傷）；右大拇指及食指
      切割傷深入關節四點五乘一點五公分（抵抗傷），擦傷見
      於右胺下二點零乘零點六公分，另有淺割傷於右前臂等傷
      害，且因被告係以平行斜向後方之方向，刺入被害人賴煥
      棠右大腿內側部位穿刺出右大腿後側部位時，切斷大腿肌
      肉層內之主要、最大血管股動脈，造成大量出血。由被害
      人乙○○右肩峰上臂傷口長達十五公分，深達五公分，腹
      部穿刺傷三公分，深一公分及賴煥棠有深達股動脈傷勢等
      情觀之，顯見被告當時持刀刺擊時用力極猛，而傷及動脈
      將致大量流血而休克，此為一般人所知，被告在此認識下
      仍執意用力猛刺被害人賴煥棠之大腿、乙○○之腹部，應
      有殺人之犯意。
  (4)、依證人即拖吊車司機劉修享於偵訊中證述：「我是拖吊車
      ，無線電通報有車輛拋錨，有人攔車，當時我行駛南下車
      道九五Ｋ附近，我即加速趕至現場，不到二分鐘我即到現
      場對面車道，當時我看見死者是站在最外線車道中間雙手
      舉起，一直往內線車道行走，因為當時現場燈光照明很清
      楚，我看見死者下半身都是血，我趕緊往南行駛至一○○
      Ｋ處迴轉並且報警叫救護車，我趕至現場時，死者已趴在
      陳屍現場，還有動，我趕緊將車子停放在他身後，擺放三
      角錐，再回到死者身邊時，死者已無動靜」等語（見相驗
      卷第四十二頁反面）。佐以偵查卷附現場照片所示，自用
      小貨車副駕駛座旁路面與高速公路路肩護欄間留有大量血
      跡，且被害人賴煥棠雙手、身上均沾滿血跡，可認被害人
      賴煥棠當時受傷嚴重，亦徵被告持刀刺擊用力之猛，均可
      認被告有殺人之故意。
（九）本件扣案被告所有，供犯罪所用之番刀一把，經送鑑定結
      果，非屬槍砲彈藥刀械管制條例所列管之刀械，此有台北
      縣警察局九十二年七月二十四日北警保字第０九二００六
      九一０三號鑑定函可稽（見偵查卷第一一二、一一三頁）
      。至於被告所有供犯罪所用之軍用刺刀一把，雖未扣案，
      但據員警偕同被告前往桃園市○○○路三二之十六號一樓
      「外籍兵團軍品館」，查知被告所購買用以犯案之軍用刺
      刀型式，而該型式之刺刀係盤基有限公司編號 sp6之商品
      ，而該產品曾經盤基有限公司送請鑑定，認為非屬槍砲彈
      藥刀械管制條例所列管之刀械，此有被告甲○○之警詢筆
      錄暨台北市政府八十六年三月二十二日北市警保字第八六
      二七三五二三００號鑑定函可稽（見偵查號卷第五六至五
      八頁），併予敘明。
（十）綜上所述，本案事證已臻明確，被告犯行堪予認定，自應
      依法予以論罪科刑。
二、論罪之理由：
（一）修法比較：
　　　按行為後法律有變更者，適用行為時之法律。但行為後之
      法律有利於行為人者，適用最有利於行為人之法律，刑法
      第二條第一項定有明文（刑法第二條係規範行為後法律變
      更所生新舊法律比較適用之準據法，是刑法第二條本身雖
      經修正，但該條文既屬適用法律之準據法，本身尚無比較
      新舊法之問題，應逕適用裁判時之刑法第二條規定以決定
      適用之刑罰法律）。又比較時應就罪刑有關之共犯、未遂
      犯、想像競合犯、牽連犯、連續犯、結合犯，以及累犯加
      重、自首減輕暨其他法定加減（如身分加減）與加減例等
      一切規定，綜其全部罪刑之結果而為比較（最高法院九十
      五年第八次刑事庭會議決議參照）。
  (1)、被告行為時，關於罰金之最低額，修正前刑法第三十三條
      第五款規定：「罰金：（銀元）一元以上。」經依現行法
      規所定貨幣單位折算新臺幣條例第二條規定折算後，上開
      罰金刑之最低數額為新臺幣三元。而修正後刑法第三十三
      條第五款則規定：「罰金：新臺幣一千元以上，以百元計
      算之。」，即修正後之罰金刑最低數額，已提高為新臺幣
      一千元，比較新舊法適用結果，此部分以被告行為時之舊
      法較有利於被告。
  (2)、又關於宣告褫奪公權之規定，刑法第三十七條第二項原規
      定，宣告六月以上有期徒刑，依犯罪的性質認為有褫奪公
      權必要，宣告一年以上十年以下褫奪公權；修正後則規定
      ，宣告一年以上有期徒刑，依犯罪性質認為有褫奪公權必
      要，宣告一年以上十年以下褫奪公權。而被告甲○○係受
      宣告一年以上有期徒刑，無論適用新、舊法，結果並無不
      同，新法並非有利於被告，應適用行為時之規定宣告褫奪
      公權。
  (3)、刑法第五十五條後段關於牽連犯規定，修正後刑法第五十
      五條後段業已刪除，如依修正前刑法第五十五條後段，行
      為人犯一罪而方法或結果之行為犯他罪名者，從一重處斷
      。被告所犯各罪間，因有方法、結果之牽連關係，經新舊
      法比較結果，自以適用修正前之刑法第五十五條後段較有
      利於被告，而應適用修正前該條規定。
  (4)、修正前刑法第五十六條連續犯之規定，業於九十四年一月
      七日修正刪除，並於九十五年七月一日施行，是於新法修
      正施行後，已無連續數行為而犯同一罪名者，以一罪論之
      規定，故被告之數犯罪行為，即對被害人賴煥棠、乙○○
      之殺人行為，均須依數罪分論併罰，新法刪除連續犯規定
      ，顯已影響行為人刑罰之法律效果，自屬法律有變更，依
      新法第二條第一項規定，比較新、舊法結果，因新法修正
      刪除連續犯規定後，將分別論以被告殺人既遂罪與殺人未
      遂罪，核與修正前僅論以一個殺人既遂罪，縱依舊法加重
      其刑至二分之一，修正後之刑法仍顯然不利於被告。
  (5)、綜合上述各條文修正前、後之比較，可知依修正前、後之
      規定，就修正後之罰金最低數額，較修正前提高，顯然不
      利於被告，而牽連犯、連續犯部分，則以修正前之規定有
      利於被告，揆諸前揭最高法院決議所揭示之罪刑綜合比較
      原則，依刑法第二條第一項前段之規定，應整體適用行為
      時即修正前之規定。
（二）論罪：
  (1)、核被告所為係犯刑法第二百七十一條第一項殺人既遂罪、
      第二百七十一條第二項、第一項之殺人未遂罪、第三百五
      十四條毀損罪、第三百零四條第一項之強制罪。至被告所
      犯之強制罪、毀損罪，已據檢察官於起訴書「犯罪事實」
      欄載明（見起訴書第二頁第二至第四行），雖未於「證據
      並所犯法條」欄載明法條，惟業經起訴，且毀損罪部分，
      並經被害人賴煥棠之母親丙○○表明告訴之意，自為本院
      審判之範圍，併予敘明。
  (2)、被告先後殺人既遂及未遂行為，時間緊接，手法雷同，所
      犯基本犯罪構成要件均相同，顯係基於概括犯意反覆為之
      ，為連續犯，應依舊刑法第五十六條之規定，論以情節較
      重之連續殺人罪，並加重其刑。至法定本刑為無期徒刑、
      死刑部分，依刑法第六十四條第一項、同法第六十五條第
      一項規定，均不得加重，併予敘明。
  (3)、又被告所犯強制罪、毀損罪均係為砍殺被害人賴煥棠、乙
      ○○目的所為，與連續殺人罪間有方法、目的關係，應依
      舊刑法第五十五條牽連犯之規定，從一重殺人罪處斷。
三、撤銷原判決之理由：
    原審對被告甲○○論罪科刑，固非無見，然查：(一)、原判決
    認被告係犯刑法第二百七十七條第二項前段之傷害致人於死
    罪，尚有違誤；(二)、原判決疏未論及被告另犯與殺人罪有牽
    連關係之刑法第三百零四條第一項之強制罪及同法第三百五
    十四條之毀損罪，亦有未當；(三)、原判決事實欄記載被告購
    買軍用刺刀一把，並附記「非屬槍砲彈藥刀械管制條例之管
    制刀械」，惟未判決內未詳敘其所憑之理由，亦有未合；(四)
    被害人賴煥棠致命之右大腿穿刺傷，係於下車後始遭被告所
    刺，而非於車內即遭被告所刺，原審此部分之認定亦有違誤
    。被告甲○○上訴意旨否認犯傷害致人於死罪，辯稱只是要
    嚇嚇被害人而已，指摘原判決不當，並無理由。公訴人上訴
    認被告應成立殺人犯行，則有理由。原審判決既有上述可議
    之處，應由本院予以撤銷改判。
四、科刑之理由：
（一）審酌被告與告訴人乙○○原為夫妻關係，雙方育有子女，
      且告訴人乙○○在離婚後仍與被告同住桃園住處，致被告
      心存夫妻復合之希望，然因告訴人乙○○於九十二年五月
      十二日離家，且在短時間內與被害人賴煥棠共同工作，激
      起被告之嫉妒心，認被害人賴煥棠從中作梗、橫刀奪愛，
      繼而衍生以行動電話騷擾告訴人，進而駕車在告訴人乙○
      ○住處外等候，甚且購買二把刀械，終造成本案之不幸悲
      劇；併審及被告持刀砍刺被害人賴煥棠、告訴人乙○○所
      造成之傷勢，被害人賴煥棠因失血過多死亡，且被告逃離
      現場後，隨即將另一把軍用刺刀任意丟棄，增加偵審機關
      追查之困難度，又被告事後未給予被害人家屬或告訴人民
      事賠償，暨犯後否認犯行等一切情狀，量處被告有期徒刑
      十四年。另外，依被告犯罪之性質，本院認有褫奪公權之
      必要，併予宣告褫奪公權十年。
（二）扣案之番刀一把，為被告所有供犯罪所用之物，業據被告
      供承在卷無訛，依刑法第三十八條第一項第二款之規定，
      併予宣告沒收。被告所有、供犯罪所用之軍用刺刀一把，
      未據扣案，並經被告供述已丟棄等語，嗣經內政部警政署
      國道公路警察局第六警察隊警員偕同被告協尋未果，業如
      前述，復查無其他積極證據足認該軍用刺刀尚存在，為免
      執行沒收之困難，不併予宣告沒收。另扣案之拖鞋一雙、
      眼鏡一副，雖屬被告所有，查無其他積極證據足認係供被
      告犯罪所用之物，而扣案之自小貨車內座墊一個、諾基亞
      廠牌行動電話二具，均非被告所有之物，均不併予宣告沒
      收。
據上論斷，應依刑事訴訟法第三百六十九條第一項前段、第三百
六十四條、第二百九十九條第一項前段、刑法第二條第一項前段
、第三百五十四條、第三百零四條第一項、第二百七十一條第一
項、（修正前）第三十七條第二項、第三十八條第一項第二款，
（修正前）刑法第五十五條、（修正前）第五十六條，罰金罰鍰
提高標準條例第一條，判決如主文。
本案經檢察官蔡薰慧到庭執行職務
中　　華　　民　　國　　96　　年　　8　　月　　30 　日
 　　　　　 刑事第十二庭  審判長法　官 蔡永昌
                                法　官 施俊堯
                                法　官 王梅英
以上正本證明與原本無異。
如不服本判決，應於收受送達後十日內向本院提出上訴書狀，其
未敘述上訴之理由者並得於提起上訴後十日內向本院補提理由書
（均須按他造當事人之人數附繕本）。
                                書記官 顧哲瑜
中　　華　　民　　國　　96　　年　　9 　　月　　3 　　日
附錄：本案論罪科刑法條全文
中華民國刑法第271條
（殺人罪）
殺人者，處死刑、無期徒刑或10年以上有期徒刑。
前項之未遂犯罰之。
預備犯第 1 項之罪者，處 2 年以下有期徒刑。
中華民國刑法第304條
（強制罪）
以強暴、脅迫使人行無義務之事或妨害人行使權利者，處 3 年
以下有期徒刑、拘役或 3 百元以下罰金。
前項之未遂犯罰之。
中華民國刑法第354條（毀損器物罪）
毀棄、損壞前二條以外之他人之物或致令不堪用，足以生損害於
公眾或他人者，處2年以下有期徒刑、拘役或5百元以下罰金。
